【裁判字號】    99,交聲,2364
【裁判日期】    991026
【裁判案由】    聲明異議
【裁判全文】
臺灣高雄地方法院交通事件裁定        99年度交聲字第2364號
原處分機關  高雄市政府交通局
異  議  人  甲○○
上列受處分人因違反道路交通管理處罰條例案件，對於高雄市政
府交通局所為之處分（原處分案號：高市交裁字第裁32-B000000
00號），聲明異議，本院裁定如下：
    主  文
原處分撤銷。
甲○○汽車駕駛人，駕駛汽車經測試檢定酒精濃度超過規定標準
，處罰鍰新臺幣壹萬伍仟元，吊扣普通重型機器腳踏車駕駛執照
壹年，並應接受道路交通安全講習。
    理  由
一、原處分意旨略以：異議人即受處分人甲○○（下稱異議人）
    於民國98年3 月18日晚上10時33分許，飲酒後騎乘車號KM8-
    997 號重型機車，沿高雄市○○區○○路由南往北方向行駛
    ，行經該路段267 巷口時，為警攔檢查獲，測得異議人呼氣
    酒精濃度每公升0.84毫克，而予以舉發，高雄市政府交通局
    依據道路交通管理處罰條例第35條第1 項第1 款及第24條第
    1 項第2 款規定，於99年8 月9 日以高市交裁字第裁32-B00
    000000號裁決書（下稱裁決書），裁處異議人罰鍰新臺幣（
    下同）45,000元，吊扣駕駛執照12個月，並應參加道路交通
    安全講習。異議人接獲通知單後，不服上開裁決處分，於法
    定期間內向本院聲明異議。
二、本件異議意旨略以：本件異議人已經緩起訴確定，並繳納公
    益金3 萬元予臺灣高雄地方法院檢察署減害計畫專戶，原處
    分要求異議人繳交45,000元，明顯違反行政罰法一罪不二罰
    原則。為此，請求撤銷原處分之罰鍰等語。
三、按酒後駕車只有一個交通違規行為，而且有關其處罰效果之
    罰鍰、吊扣駕駛執照與施以道路交通安全講習等與該交通違
    規行為是否存在均無從分離。法院審理時應先確定受處分人
    是否確有交通違規行為事實，再決定原處分機關所適用之法
    律有無錯誤。從而，受處分人於聲明異議狀雖僅記載就吊扣
    駕駛執照部分聲明異議，其餘部分並未提及，惟該罰鍰及施
    以道路交通安全講習部分與其交通違規行為是否存在既無從
    分離，法院自應予以審理。否則，如法院審理結果，認其交
    通違規行為不存在，則僅能將原處分關於吊扣駕駛執照部分
    予以撤銷改判，其餘部分因認未經聲明異議而確定，致生無
    交通違規行為，而遭處罰鍰及施以道路交通安全講習之不合
    理現象（參照臺灣高等法院暨所屬法院98年法律座談會刑事
    類提案第23號問題(一)研討意見）。是本件異議人黃鵬宇雖僅
    就原處分關於罰鍰部分聲明異議，然依上開說明，本院就原
    處分關於吊扣駕駛執照12個月及施以道安講習部分，自應一
    併予以審理，始稱妥適。
四、次按汽車駕駛人，駕駛汽車經測試檢定有酒精濃度超過規定
    標準之情形者，處新臺幣1 萬5,000 元以上6 萬元以下罰鍰
    ，並當場移置保管該汽車及吊扣其駕駛執照1 年；有第35條
    第1 項規定之情形者，應接受道路交通安全講習，道路交通
    管理處罰條例第24條第1 項第2 款、35條第1 項第1 款分別
    定有明文。而所謂酒精濃度超過規定之標準者，依道路交通
    安全規則第114 條第2 款之規定，係指汽車駕駛人飲用酒類
    或其他類似物後其吐氣所含酒精濃度超過每公升0.25毫克或
    血液中酒精濃度超過0.05% 以上者。
五、再按於94年2 月5 日公布，並自95年2 月5 日施行之行政罰
    法第26條第1 項規定：「一行為同時觸犯刑事法律及違反行
    政法上義務規定者，依刑事法律處罰之。但其行為應處以其
    他種類行政罰或得沒入之物而未經法院宣告沒收者，亦得裁
    處之」；而於94年12月28日修正公布，並自95年7 月1 日施
    行之道路交通管理處罰條例第35條第8 項則規定：「……前
    項（指有酒精濃度超過規定標準而駕駛車輛等情形）汽車駕
    駛人，經裁判確定處以罰金低於本條例第92條第3 項所訂最
    低罰鍰基準規定者，應依本條例裁決繳納不足最低罰鍰之部
    分」。參諸上開條文之規定，可認道路交通管理處罰條例第
    35條第8 項，為行政罰法第26條第1 項之特別規定。復按被
    告所犯為死刑、無期徒刑或最輕本刑3 年以上有期徒刑以外
    之罪，檢察官參酌刑法第57條所列事項及公共利益之維護，
    認以緩起訴為適當者，得定1 年以上3 年以下之緩起訴期間
    為緩起訴處分，刑事訴訟法第253 條之1 定有明文，又依同
    法第253 條之2 第1 項規定，檢察官為緩起訴處分者，得課
    被告予一定之負擔或指示，其中緩起訴之被告若依檢察官緩
    起訴處分命令，向公益團體繳納捐款，即係履行檢察官為緩
    起訴處分命令，該等金錢給付，並得為民事強制執行名義，
    受處分人因上開緩起訴處分而剝奪其財產權，主觀上前揭金
    錢給付義務亦具有強制性、懲罰性，雖不若易科罰金係以支
    付金錢作為自由刑之替代，惟經由緩起訴處分條件之履行使
    其免於遭檢察官發動起訴程序，仍具有替代刑罰之效果，實
    質上應屬於行政罰法第26條第1 項所稱之「刑事法律處罰」
    ，而有行政罰法第26條第1 項「一事不二罰」規定之適用。
    則依修正後道路交通管理處罰條例第35條第8 項所規定之罰
    金，解釋上亦應包括依檢察官處分命令，而向公益團體繳納
    捐款在內。故受處分人既依檢察官之緩起訴處分命令，向公
    益團體繳納捐款，即係履行檢察官為緩起訴處分命令，與受
    刑事處罰無異。
六、經查，本件異議人甲○○於上開時、地酒後騎乘重型機車為
    警查獲，經臺灣高雄地方法院檢察署檢察官於98年4 月15日
    以98年度偵字第9817號為緩起訴處分，緩起訴期間為1 年，
    並命異議人於緩起訴處分確定後3 個月內支付3 萬元予該署
    減害計畫專戶，該緩起訴處分於98年5 月4 日經臺灣高等法
    院高雄分院檢察署以98年度上職議字第1039號駁回再議確定
    ，並於99年5 月3 日期滿等情，有上開裁決書、緩起訴處分
    書、臺灣高等法院高雄分院檢察署處分書、臺灣高等法院被
    告前案紀錄表各1 份附卷足憑。是依上開法條規定及說明，
    自堪認原處分機關於本案情形應不得就異議人同一行為再為
    行政罰鍰處分，據此，原處分機關依道路交通管理處罰條例
    第24條第1 項第2 款及第35條第1 項第1 款規定，對異議人
    上開酒後駕車之違規行為予以裁罰時，除其行為應處以其他
    種類行政罰即吊扣普通重型機器腳踏車駕駛執照12個月及施
    以道路安全講習部分，仍得予以裁處外，自不得再科處行政
    罰對於異議人予以重複處罰。綜合上述，原處分機關逕以異
    議人酒精濃度超過規定標準，而對其裁處罰鍰45,000元部分
    ，即有未恰。惟因異議人所支付之緩起訴處分金為30,000
    元，參照道路交通管理處罰條例第35條第8 項規定之意旨，
    異議人尚須補繳該等不足部分之罰鍰15,000元（即45,000-3
    0,000 ＝15,000），始為適法。又本件異議人領有普通重型
    機器腳踏車駕駛執照，有證號查詢機車駕駛人資料1 份在卷
    可稽，是原處分機關依據道路交通管理處罰條例第35條第 1
    項第1 款及第24條第1 項第2 款規定，吊扣異議人之普通重
    型機器腳踏車駕駛執照12個月及施以道路安全講習部分之處
    分，於法尚屬妥適，附此敘明。
七、末按聲明異議，屬一種司法救濟途徑，由法院審查受處分人
    所涉之違規事實是否成立，及原處分所適用之法條是否正確
    、裁罰是否適當，因法院負有司法審查之作用，對原處分失
    當時，應自為處分，就罰鍰、吊照及安全講習等處罰效果，
    宜為一併重新諭知（參照臺灣高等法院暨所屬法院98年法律
    座談會刑事類提案第23號問題(二)審查意見）。從而，異議人
    本件異議關於重複課處罰鍰部分為有理由，則原處分關於吊
    扣普通重型機器腳踏車駕駛執照12個月及施以道路安全講習
    部分之裁決雖無不當，然關於罰鍰部分之裁決既有上開未洽
    之處，自應由本院將原處分全部撤銷，並依道路交通管理處
    罰條例第35條第1 項第1 款、第24條第1 項第2 款，另為裁
    定如主文第2 項所示。
八、依道路交通管理處罰條例第87條第2 項，道路交通案件處理
    辦法第20條，裁定如主文。
中    華    民    國    99    年    10    月    26    日
                      交通法庭      法  官  陳盈吉
以上正本證明與原本無異。
如不服本裁定，應於收受送達後5 日內向本院提出抗告狀。
中    華    民    國    99    年    10    月    26    日
                                    書記官  陳展榮

司法院資訊處製作；財團法人民間司法改革基金會備份。
